臺灣臺中地方法院民事判決　九十一年度家訴字第八六號
　　原　　　告　乙○○
　　　　　　　　　　　　送達代.
　　被　　　告　丙○○
右當事人間請求確認婚姻關係不成立事件，本院判決如左：
    主      文
確認原告與被告間之婚姻關係不成立。
訴訟費用由被告負擔。
    事      實
甲、原告方面：
  一、聲明：如主文所示。
  二、陳述：兩造於民國六十七年四月間曾論及婚嫁，惟因原告母親對兩造之婚姻不
      　　　表贊同而作罷，然因原告仍與被告同住，被告之父親黃善堂（已死亡）
　　　　　　乃於六十七年四月二十一日至屏東縣內埔鄉戶政事務所辦理兩造結婚登
　　　　　　記，並記載兩造於六十七年四月六日在被告自宅結婚，但雙方未曾舉行
　　　　　　結婚之公開儀式，亦無書立結婚證書，則兩造並未依法舉辦公開儀式，
　　　　　　既未具備婚姻之法定方式，欠缺法律行為之成立要件，兩造婚姻關係應
　　　　　　為不成立，為此提起本訴，請求確認原告與被告間之婚姻關係不成立之
　　　　　　判決。
  三、證據：提出戶籍謄本二份、屏東縣內埔鄉戶政事務所簡便查覆表二件、錄音帶
　　　      譯文一份。
乙、被告方面：
  一、聲明：駁回原告之訴。
　二、陳述：兩造之結婚登記係被告父親黃善堂一人前去辦理，因當時並無經費舉行
　　　　　　儀式，且原告之母親亦不同意兩造婚事，故兩造始未舉行任何結婚儀式
　　　　　　，事後亦無補請。但原告之母親、姊姊及姊夫曾到被告家中吃飯，原告
　　　　　　姊夫當場承認兩造之婚事及原告之母親亦有寄交戶口名簿及同意書予被
　　　　　　告。
    理　　由
一、原告主張：兩造結婚之登記，係被告之父親黃善堂於六十七年四月二十一日至屏
    東縣內埔鄉戶政事務所辦理，並記載兩造於六十七年四月六日在被告自宅結婚，
    然雙方未曾舉行結婚之公開儀式，不具備民法所定結婚之成立要件，爰求為確認
    原告與被告間之婚姻關係不成立之判決。被告則以：辦理結婚登記時，因無經費
    舉行儀式，故兩造始未舉行任何結婚儀式。但原告之母親、姊姊、姊夫曾到被告
    家中吃飯，原告姊夫當場承認兩造之婚事及原告之母親亦有寄交戶口名簿及同意
    書予被告等語，資為抗辯。
二、查本件兩造已於戶籍登記資料中載明有婚姻關係存在，依七十四年六月三日修正
    民法第九百八十二條第二項（增列）之規定，推定兩造已結婚，因原告主張兩造
    未舉行結婚之公開儀式，婚姻關係存否不明確，致其在私法上之地位有受侵害之
    危險，並得以確認兩造間婚姻關係不成立之判決除去此種不安之狀態，是應認原
    告有提起本件確認訴訟之法律上利益，合先敘明。
三、按民法第九百八十二條所定結婚應有公開之儀式，係指結婚之當事人應行定式之
    禮儀，使不特定人得以共聞共見，認識其為結婚者而言（最高法院五十一年台上
    字第五五一號判例參照）。所謂「定式之禮儀」，不論係依循舊俗或新式，要必
    以使在場共聞共見之不特定人，就其所行儀式之外表，依一般客觀習慣，立可認
    識其為結婚者始足當之，倘就其現場情狀，無從認識係舉行結婚儀式，縱當事人
    主觀上係舉行婚禮，仍不得認有公開之定式禮儀（最高法院八十二年台上字第八
    十六號判決參照）。又「男女二人，約證婚人二人及親友數人，在旅館之宴會廳
    置酒一席，如其情狀無從認為舉行結婚儀式，雖其主觀以為舉行婚禮，仍不得謂
    有公開之儀式」，司法院院字第一七○一號解釋可供參考。故是否為「結婚儀式
    」應依客觀事實斷之，必該儀式在客觀上一般人均認識為係結婚，始足當之。
　　經查：兩造於六十七年四月六日在被告自宅並未舉行結婚之公開儀式，事後亦無
　　補辦等事實，為兩造所一致陳述，原告並提出被告所不爭執之錄音帶譯文一份為
　　證，原告且以證人身分具結證述在案；而證人即原告之姊夫雖未到庭作證，然其
　　具狀表明其對於兩造是否有結婚一事，並不知情等語，顯見兩造結婚並無舉行公
　　開之儀式，要無疑義。至於被告抗辯：原告之母親、姊姊及姊夫曾到被告家中吃
　　飯，原告姊夫當場承認兩造之婚事及原告之母親亦有寄戶口名簿及同意書給被告
　　等情，故縱如被告所言，確有舉行宴飲活動，然由宴飲之外觀情狀（即在自宅料
　　理一桌宴席），依一般客觀習慣而言，「酒席宴客」本身並非「結婚儀式」，揆
　　諸首揭說明，自非屬民法第九百八十二條所稱結婚之定式禮儀，故本件並未舉行
　　結婚之公開儀式，甚為明確，併予敘明。
四、按結婚應有公開之儀式及二人以上之證人，不具備該要件者，結婚無效，為民法
    第九百八十二條第一項、第九百八十八條第一款所明定。兩造雖已為結婚登記，
    惟兩造間未曾舉辦結婚之公開儀式，不合於結婚法定成立要件，但於戶籍上有結
    婚之登記，致有婚姻之形式。從而，原告請求確認其與被告間前開之婚姻關係不
    成立，洵屬正當，應予准許。
五、據上論結，本件原告之訴為有理由，依民事訴訟法第七十八條，判決如主文。
中　　　華　　　民　　　國　　九十一　　年　　　九　　　月　二十　　　日
                              臺灣臺中地方法院家事法庭
~B法　　　官　楊國精
右為正本係照原本作成
如對本判決上訴，須於判決送達後二十日內，向本院提出上訴狀，同時表明上訴理由
。
中　　　華　　　民　　　國　　九十一　　年　　　九　　　月　二十　　　日
~B法院書記官
